【裁判字號】    95,簡上,18
【裁判日期】    950424
【裁判案由】    確認通行權存在
【裁判全文】
臺灣屏東地方法院民事判決              95年度簡上字第18號
上訴人即被
上  訴  人  甲○○
                    號
訴訟代理人  陳文卿律師
被上訴人即
上  訴  人  乙○○
                    16號
上列當事人間確認通行權存在事件，上訴人對於中華民國94年12
月15日本院94年度潮簡字第178 號第1 審判決提起上訴，本院於
民國95年4月3日言詞辯論終結，判決如下：
    主      文
兩造上訴均駁回。
第二審訴訟費用由兩造各自負擔。
    事實及理由
一、上訴人即被上訴人甲○○（下稱上訴人甲○○）起訴主張：
    坐落屏東縣內埔鄉○○○○段642 地號面積6134.82 平方公
    尺土地（下稱642 地號土地）為其與訴外人李志斌等人所共
    有，現由上訴人甲○○單獨耕作，西側與被上訴人即上訴人
    乙○○（下稱上訴人乙○○）所有之同段650 地號面積295.
    39平方公尺土地及651 地號面積939 平方公尺土地（下稱65
    0 地號土地及651 地號土地）相鄰，兩造所有相鄰土地間自
    日據時代即有一條自西北向東南走向之產業道路即如附圖2
    所示編號650-Ａ001 部分面積32.66 平方公尺及編號651-Ａ
    001 部分面積29.44 平方公尺土地（下稱系爭產業道路），
    系爭產業道路自日據時代即為行人通行與農產品運輸必經之
    路，上訴人甲○○所有之642 地號土地係位於系爭產業道路
    東側，平時耕作均依賴系爭產業道路出入。詎上訴人乙○○
    竟於系爭產業道路東南方出入口設置欄杆，嗣並於93年11月
    14日設置鐵絲圍籬，致使上訴人甲○○耕作時無適宜之道路
    可供通行，爰依民法第787 條之規定，提起本件訴訟。於原
    審聲明：確認上訴人甲○○就上訴人乙○○所有650 地號土
    地及651 地號土地內如附圖2 所示編號650-Ａ001 部分面積
    32.6 6平方公尺及編號651-Ａ001 部分面積29.44 平方公尺
    有通行權存在。
二、被上訴人即上訴人乙○○則以：伊不同意上訴人甲○○之請
    求，上訴人甲○○所有之642 地號土地亦有與道路連接，而
    足夠原告耕作時進出使用，毋須通行650 地號土地及651 地
    號土地以連接公路等語置辯。於原審聲明：上訴人甲○○之
    訴駁回。
三、原審認定上訴人甲○○就上訴人乙○○所有之650 地號土地
    如附圖1 所示編號A 部分面積0.4 平方公尺土地有通行權存
    在，兩造均不服而提起上訴，上訴人甲○○於本院聲明：
    (一)原判決不利於上訴人甲○○部分廢棄。(二)確認上訴人甲○
    ○就上訴人乙○○所有之650 地號土地及651 地號土地如附
    圖2 所示編號650-Ａ001 部分面積32.66 平方公尺及編號65
    1-Ａ001 部分面積29.44 平方公尺有通行權存在。上訴人乙
    ○○則於本院聲明：(一)原判決不利於上訴人乙○○部分廢棄
    ；(二)上廢棄部分，上訴人甲○○在第1 審之訴駁回。
四、兩造爭執及不爭執事項：
  (一)不爭執部分：
  1.642 地號土地為上訴人甲○○與其他共有人共有，西側與上
    訴人乙○○所有之同段650地號土地及651地號土地相鄰。
  2.642 地號土地地目旱、使用分區為一般農業區，為從事農業
    目的使用，與鄰接之屏東縣內埔鄉○○路○ 段之柏油道路，
    間有1.84公尺之寬度相鄰。
  3.在上開忠孝路2 段道路開通前，兩造主要係利用坐落642 地
    號土地與650 地號及651 地號土地間之泥土路對外通行，71
    年間18公尺寬之忠孝路2 段道路開通後，大多數人即均使用
    忠孝路2 段對外通行。
  (二)爭執部分：
    上訴人甲○○所有之642 地號土地是否為袋地而就上訴人乙
    ○○所有之相鄰土地有通行權存在。如有，其通行範圍為何
    。
五、經查：
  (一)按土地因與公路無適宜之聯絡，致不能為通常使用者，土地
    所有人得通行周圍地以至公路，又有通行權人，應於通行必
    要範圍內，擇其周圍地損害最少之處所及方法為之，民法第
    787 條第1 項前段、第2 項定有明文。又所謂土地與公路無
    適宜之聯絡，致不能為通常之使用，其情形不以土地絕對不
    通公路為限，即土地雖非絕對不通公路，因其通行困難以致
    不能為通常之使用時，亦應許其通行周圍地以至公路，最高
    法院53年台上字第2996號判例意旨可資參照。
  (二)本件上訴人甲○○所有之642 土地西側與650 土地、651 土
    地相鄰，642 地號土地緊鄰屏東縣內埔鄉○○路○ 段之柏油
    道路，且642 地號土地與上開道路間尚有1 點84公尺寬度相
    鄰等情，為兩造所不爭執，堪認642 地號土地並非絕對無連
    接公路。惟642 地號土地地目旱、使用分區為一般農業區，
    為從事農業目的使用，又上訴人甲○○主張其因從事農作以
    貨車載運，所需道路寬度應以3 公尺為適當，並提出照片8
    張為證（見原審卷第71至74頁），惟上訴人乙○○辯稱64 2
    地號土地係種植檳榔樹，並無使用耕耘大型機具之必要，僅
    需以寬度約1.81公尺之貨車即足云云。本院審酌642 地號土
    地為從事農業用途使用，上訴人甲○○平日較常使用之貨車
    車身寬度約1.81公尺寬，而一般農用其他之農耕曳引機、搬
    運車之寬度約在2.5 公尺以內，又除農業用機具車輛寬度外
    ，尚需酌留相當間距以維護車輛進出之安全及便利，認64 2
    地號土地雖有連接公路，倘欲為通常之農業目的使用，其鄰
    接上開忠孝路2 段之柏油道路間之寬度應至少有3 公尺之寬
    度為適宜，則揆諸前揭法條及判例意旨，上訴人甲○○所有
    之系爭642 地號土地仍可通行周圍土地。
  (三)又642 土地其周圍均為田地、本身緊鄰道路有1.84公尺寬度
    ，另642 土地與650 土地及同段643 地號土地共同緊鄰道路
    ，而650 地號土地與642 地號土地間臨接道路部分，亦由上
    訴人乙○○作為通行使用，此經原審至現場履勘並製有勘驗
    筆錄及上訴人甲○○提出之照片6張附卷可稽（見原審卷第
    97-99 頁、11-12 頁），足認上訴人所有之642 地號土地以
    經由上訴人乙○○所有之650 地號土地至道路對周圍地之損
    害最少。另審酌除642 地號土地本身鄰道路部分即附圖1所
    示編號ａ點至c 點之1.84公尺寬度外，為使上訴人甲○○所
    得通行之通路寬度有3 公尺，則應以自650 地號土地內再提
    供如附圖1 所示自ｃ點至ｂ點1.16公尺之距離，合計鄰接道
    路部分3 公尺寬之距離以供上訴人甲○○通行至公路，是上
    訴人甲○○所得通行之土地應為650 地號土地內如附圖1所
    示編號Ａ部分面積0.4平方公尺範圍之土地。
  (四)至上訴人甲○○主張642 地號土地自日據時代起即通行系爭
    產業道路云云，此雖為上訴人乙○○所不否認，惟自71年間
    上開忠孝路2 段道路開闢後，大多數人即均使用忠孝路2 段
    對外通行，亦為兩造所自陳，而民法第787 條第1 項之立法
    意旨在於調和土地相鄰之關係，以全其土地之利用，故明定
    周圍地所有人負有容忍通行之義務，亦即鄰地通行權之性質
    為土地所有權人所有權之擴張，與鄰地所有權人所有權之限
    制，故其所應審酌者為依土地之及周圍地之使用現況，於通
    行必要範圍內，擇以周圍地損害最少之處所及方法為之。本
    件自71年起既已另因開闢忠孝路2 段為聯外道路，且642 地
    號土地亦有1.84公尺之寬度與其相毗鄰，其土地之通行條件
    已然有所變更，則自應依使用現狀予以酌定通行之範圍，而
    非考量642 地號土地自日據時代之對外通行情況，故上訴人
    甲○○以上開事由主張其仍有通行如附圖2 所示編號650-
    Ａ001 部分及編號651-Ａ001 部分通行至忠孝路2 段之必要
    ，即不足採。
  (五)另上訴人甲○○主張除上訴人乙○○所有之如附圖2 所示編
    號651-Ａ001 及650-Ａ001 部分土地外，其亦願提供如附圖
    2 所示編號甲及乙部分地供通行之用，而其所提供之土地較
    上訴人乙○○為多，況上訴人乙○○就其所有之上開土地並
    未種植作物，現仍作通行使用，其繼續提供上訴人甲○○通
    行對其亦無不利，又因642 土地面積高達6134點82平方公尺
    ，如要通行自己土地，則需在642 土地上另行開闢道路，如
    此必減少642 地號土地之經濟效益云云。惟鄰地通行權係法
    律為調和土地相鄰之關係，始對鄰地所有權人所有權予以額
    外之限制已據前述，因此，自不得由土地所有人除必要之通
    行範圍外，為圖自身之便利而任要要求鄰地所有人容許其通
    行。再者，上訴人乙○○就其所有之650 及651 地號土地於
    法令限制範圍內，本得自由使用、收益、處分之權限，上訴
    人甲○○亦不得以上訴人乙○○就附圖2 所示編號651-A001
    及650-A001部分土地現況並未供耕作，故提供作為通行用途
    對上訴人乙○○並無不利益為由，而為其請求容許通行之依
    據。是本件上訴人甲○○上開主張，係以干涉鄰地所有權人
    之土地使用方式、及為圖自身之便利為由，而任意請求通行
    上訴人乙○○所有之土地，顯屬無據。
六、綜上所述，上訴人甲○○依據民法第787 條之規定，確認上
    訴人甲○○就就上訴人乙○○所有650 地號土地內如附圖1
    所示編號Ａ部分面積0.4 平方公尺土地有通行權存在，為有
    理由，應予准許。逾此部分之請求，即無理由，不應准許。
    原審所為確認上訴人甲○○就就上訴人乙○○所有650 地號
    土地內如附圖1 所示編號Ａ部分面積0.4 平方公尺土地有通
    行權存在之判決，於法並無不合，兩造上訴意旨指摘原審判
    決不當，求予廢棄改判，均無理由，應予駁回。
七、兩造其餘攻擊防禦方法，於判決之結果不生影響，爰不逐一
    論述，附此敘明。
八、結論：本件兩造之上訴，均無理由，依民事訴訟法第436 條
    之1 第3 項、第449 條第1 項、第78條，判決如主文。
中    華    民    國    95    年    4     月    24    日
                  民事第一庭    審判長法  官  羅心芳
                                      法  官  邱玉汝
                                      法  官  林雅莉
正本係依原本作成。
本件不得上訴。
                                      書記官  黃佳惠
中    華    民    國    95    年    4     月    24    日


司法院資訊處製作；財團法人民間司法改革基金會備份。
